臺灣板橋地方法院民事判決　　　　　　　　　　　　　　九十二年度國字第二一號
　　原　　　告　丙○○
　　　　　　　　乙○○
　　　　　　　　甲○○
　　右三人共同
　　訴訟代理人　毛仁全律師
　　被　　　告　台北縣政府
　　法定代理人　林錫耀
　　訴訟代理人　丁○○
右當事人間請求國家賠償事件，於民國九十三年七月二日言詞辯論終結，本院判決如
左：
    主    文
原告之訴及假執行之聲請均駁回。
訴訟費用由原告負擔。
    事實及理由
一、程序上理由
    原告起訴後，被告之法定代理人由戊○○變更為林錫耀，並經於民國九十三年七
    月二日具狀聲明承受訴訟，核與民事訴訟法第一百七十條之規定尚無不合，先予
    敘明。
二、原告起訴主張：原告之父親李昭達於九十年十月十日上午十時五分，行經台北縣
    八里鄉○○路、忠八街口，遭訴外人廖志明所駕砂石車撞擊致死，車禍發生原因
    ，固係因廖志明未依規定減速並讓幹道車先行所致，惟系爭肇事十字路口之交通
    號誌於車禍發生之際無故任令全部停止運作、道路未完成標線劃設等重大疏失，
    實亦為造成事故主因之一；被告係主管機關，而上述交通號誌、道路標線劃設等
    乃公有公共設施，其設置或管理，具有重大疏失，以致本件車禍事故結果之發生
    ，依法自應有國家賠償責任。惟經原告等依法請求，竟遭被告否准拒絕賠償，爰
    依國家賠償法第三條第一項之規定，請求被告為賠償。並聲明：(一)被告應給付原
    告丙○○新台幣（下同）一百萬元、原告乙○○一百萬元整、原告甲○○一百萬
    元，並均自九十年十二月十五日起至清償日止按年息百分之五計算之利息。(二)原
    告願供擔保，請准予宣告假執行。
三、被告則以：
    (一)交通號誌屬一般電氣設備，本質即有損壞可能，被告機關亦有巡查維護人員，
      但由於本縣幅員廣大號誌眾多，仍須警察機關、各地鄉鎮市公所及一般民眾協
      助通報號誌損壞地點，並配合派員前往維修。本件依被告機關號誌維修資料係
      於九十年十月十八日始接獲號誌損壞通報，且於隔日派員前往維修並更換了支
      道忠八街損壞之號誌紅燈燈泡一只，且該路口為閃光運作，是本件事故發生當
      時，被告機關並未接獲號誌損壞之通報，故無從派員前往維修，但被告嗣後派
      員既僅維修更換紅燈燈泡一只，原告主張本件車禍生當時，該路口號誌全部停
      止運作，應非可採。
    (二)一般道路交岔路口，無號誌路口遠較有號誌路口為多，使駕駛人有義務依照道
      路交通安全規則之相關規定行駛，本件係因廖志明駕車行經交岔路未依規定減
      速並注意來車所致，其肇事原因，與被告機關就公有公共設施管理之間，並無
      直接相當因果關係。
    (三)本件車禍發生地點之台北縣八里鄉○○路、忠八街口，依本府地政局所提供之
      資料，該路口四個方向道路用地坐落同鄉○○段三九一地號、埤頭段三八、八
      六、八七地號土地，依土地登記簿謄本所載，系爭道路之管理機關應為八里鄉
      公所。此外，上開重劃區○○○○路及忠八街屬市區道路，是否等同鄉道，亦
      非無疑問。且本件車禍發生於八里鄉○○路、忠八街交岔路口中間，支道車應
      暫停讓幹道車先行，惟本件駕駛人廖志明違反規定以致發生擦撞，與該道路標
      線未繪設間並無相當因果關係。
    並聲明：原告之訴及假執行之聲請均駁回。
四、兩造於本院九十三年五月四日言詞辯論期日協議不爭執之事實為：
    (一)原告之父李昭達於九十年十月十日上午十時五分，駕駛車牌號碼ＯＫＤ─３９
      ５號重機車沿台北縣八里鄉○○路行駛，經忠八街與忠孝路之交岔路口時，適
      有廖志明所駕駛車牌號碼ＦＮ─八六六號卅五噸曳引車（後掛板車號碼ＬＪ─
      Ｄ一號），疏未注意暫停讓幹線道之李昭達之機車先行即貿然通過，致李昭達
      煞避不及發生碰撞，李昭達因之人車倒地，致李昭達顱內及胸腔內出血而當場
      死亡。
    (二)系爭八里鄉○○街道路，於九十年十月十日本件車禍發生當時尚未標畫交通標
      線，與忠孝路口之交通號誌亦未正常運作。
    (三)原告已自廖志明及宏郁貨運股份有限公司受領賠償二百八十萬元（包括汽車強
      制保險給付在內）。
    (四)被告為系爭路口交通號誌之管理機關。
五、本件經依民事訴訟法第二百七十一條之一準用同法第二百七十條之一第一項第三
    款規定，整理並協議簡化爭點後，兩造同意就該協議簡化後之爭點為言詞辯論，
    依同法第二百七十條之一第三項之規定，本院僅須就兩造協議簡化之爭點為審究
    。兩造於本院九十三年五月四日協議簡化之爭點為：
  　1.被告是否為系爭忠八街之管理機關？如是，該路段是否未達開放通行之條件，
      被告有違法開放通行之情事？
  　2.系爭路口交通號誌於本件事故發生時，是否完全沒有運作？
  　3.李昭達之死亡與本件忠八街道路之開放通行及系爭路口交通號誌未運作間，是
      否有因果關係？
    4.原告請求賠償之金額，是否合理有據？
六、關於「1.被告是否為系爭忠八街之管理機關？如是，該路段是否未達開放通行之
    條件，被告有違法開放通行之情事？」爭點部分：
    (一)本件事故發生地之臺北縣八里鄉○○路與忠八街口，該處道路類別依本院卷第
      十二頁所附道路交通事故調查表之記載為市區道路，依台灣省市區道路管理規
      則第三條之規定市區道路管理機關，在縣市為縣市政府建設局或工務局，在鄉
      、鎮、縣轄市為鄉、鎮、縣轄市公所，而依第四條規定有關管理機關權責之劃
      分，其第三項第二點規定有關鄉、鎮區之修築、改善及養護計劃
      之審議與執行事項係屬縣政府建設局（工務局）之權責，第五項第二點則規定
      ，有關鄉、鎮區之修築、改善及養護計劃之擬訂與執行事項係屬
      鄉、鎮、縣市公所之權責。是可知縣政府與鄉、鎮、縣轄市公所均有執行道路
      修築、改善、養護計劃之權責。又上開忠八街與忠孝路之市區道路均係被告所
      所管理，該道路坐落之土地亦登記八里鄉公所為管理機關等情，業據被告陳明
      ，並提出土地登記資料之影本四紙附於本院卷第八十一頁反面至第八十三頁可
      憑。是系爭道路之實際管理機關，應為八里鄉公所。
    (二)又按道路於開放通行之前，應將必要之標誌、標線、號誌設置妥當。道路交通
      誌標線號誌設置規則第六條第一項定有明文。又道路應設置何種交通標誌、標
      線或號誌，設置機關得依實際人車通行情形裁量後以為設置。本件系爭台北縣
      八里鄉○○路與忠八街口，位於台北縣八里鄉重劃區內，設置之初因通行之人
      車稀少，為通行之經濟，原規劃設置閃光號誌，但為求設置成本之經濟，仍設
      置三色號誌，但設定閃光運作，期日後如交通流量增大，得逕以三色號誌運作
      等情，業據被告陳明，足見上開忠孝路與忠八街之市區道路於設置完成開放供
      通行之際，人車流量稀少，且有設置三色號誌設定閃光號誌，應已足供來往人
      車作為通行之警示，是被告機關於設置三色號誌設定閃光運作後，即開放通行
      ，於設置上並無任何欠缺。原告徒以被告機關未在該交岔路口設置標線，主張
      該公有道路之設置有欠缺，不足採取。
七、關於「2.系爭路口交通號誌於本件事故發生時，是否完全沒有運作？」
    查被告為系爭忠孝路、忠八街口之交通號誌之管理機關，為被告所自認。又原告
    主張本件車禍發生當時，忠八街口之三色號誌原設定之閃紅燈沒有運作乙節，為
    被告所不爭執。被告雖抗辯依其維修資料，無法判定忠孝路口之號誌有無運作等
    語，惟依原告所提附於本院卷第十四頁至第十五頁所示現場照片，該忠孝路與忠
    八街交岔路口之三色標誌，於本件事故發生之際確實完全沒有運作。而被告機關
    係遲至九十年十月十九日始派員維修更換燈泡乙節，亦為被告所自承，則被告對
    於該交通標誌之管理有欠缺，應可認定。
八、關於「李昭達之死亡與本件忠八街道路之開放通行及系爭路口交通號誌未運作間
    ，是否有因果關係？」之爭點部分：
    按車輛行至無號誌或號誌故障而無交通警察指揮之交岔路口，支線道車應暫停讓
    幹線道車先行。未劃分幹、支線或同為幹線道或支線道者，轉彎車應暫停讓直行
    車先行；如同為直行車或轉彎車者，左方車應暫停讓右方車先行。又行經彎道、
    坡路、狹路、狹橋、隧道、泥濘或積水道路、無號誌之交岔路口、道路修理地段
    或行近工廠、學校、醫院、車站、會堂、娛樂、展覽、競技等公共場所出、入口
    及其他人車擁擠處所，或因雨霧致視線不清或道路發生臨時障礙時，均應減速慢
    行，作隨時停車之準備。道路交通安全規則第九十三條第一項第二款、第一百零
    二條第一項第二款定有明文。上開交岔路口之號誌因損壞而未運作，應視為無號
    誌之交岔路口，依一般社會常情，行經無號誌之交岔路口，未必即發生致人死亡
    之結果，本件車禍之發生，係因廖志明駕駛車牌號碼ＦＮ─八六六號卅五噸曳引
    車（後掛板車號碼ＬＪ—Ｄ一號）由台北縣八里鄉○○路行駛，未注意右轉忠八
    街路段禁止十五噸以上大貨車行駛，竟仍違規右轉進入忠八街，途經忠八街與忠
    孝路之無號誌交岔路口時，又疏未注意減速暫停讓幹線道車先行即貿然通過，以
    致撞及李昭達所騎駛之機車肇事，則李昭達之死亡，係因廖志明違規右轉駛入忠
    八街，且未減速暫停即貿然通過交岔路口所致，與被告機關對該道路之開放通行
    與標誌管理之欠缺間，尚難認有何相當因果關係。
九、按損害賠償之債，以有損害之發生及有責任原因之事實，並二者之間，有相當因
    果關係為成立要件。故原告所主張損害賠償之債，如不合於此項成立要件者，即
    難謂有損害賠償請求權存在。最高法院著有四十八年台上字第四八一號判例意旨
    可資參照。本件被告對上開忠孝路、忠八街市區道路之設置並無欠缺，而李昭達
    之死亡，係因廖志明違規右轉駛入忠八街，且未減速暫停即貿然通過交岔路口所
    致，與被告機關對系爭交岔路口交通號誌管理之欠缺間並無任何因果關係，有如
    前述，則揆諸前揭判例意旨，原告請求被告為損害賠償，即屬無據，應予駁回。
十、本案事證已臻明確，兩造其餘主張陳述及所提之證據，經審究後毋礙勝負之判斷
    ，爰不一一論列，附此敘明。
十一、原告之訴既無理由而駁回，其假執行之聲請亦失所附依，應併予駁回之。
十二、結論：原告之訴為無理由，依民事訴訟法第七十八條，判決如主文。
中　　　華　　　民　　　國　　九十三　　年　　　七　　　月　　 十六 　　日
                                臺灣板橋地方法院民事第三庭
                                    法  官  陳麗玲
右為正本係照原本作成
如對本判決上訴，須於判決送達後廿日內向本院提出上訴狀
中　　　華　　　民　　　國　　九十三　　年　　　七　　　月　　 十六 　　日
                                    書記官  顧嘉文
